【裁判字號】    95,台上,5643
【裁判日期】    951019
【裁判案由】    傷害致人於死
【裁判全文】
最高法院刑事判決            九十五年度台上字第五六四三號
上  訴  人  台灣高等法院台南分院檢察署檢察官
被      告  甲○○
上列上訴人因被告傷害致人於死案件，不服台灣高等法院台南分
院中華民國九十二年七月九日第二審更審判決（九十二年度重上
更(一)字第二四二號，起訴案號：台灣雲林地方法院檢察署八十七
年度偵字第五四三九號），提起上訴，本院判決如下：
    主  文
原判決撤銷，發回台灣高等法院台南分院。
    理  由
本件原判決認定被告甲○○與李學明均係在雲林縣土庫鎮馬光國
小對面夜市場擺設賓果遊戲機之攤販，屬同行生意，二人之攤位
相距約三十公尺。民國八十七年十一月四日晚間十一時三十分許
，被告之客人蘇榮輝在其攤位打玩賓果機積欠新台幣（下同）五
百元未付即離去，轉至李學明之攤位把玩，被告不滿，到李學明
之攤位，找蘇榮輝質問，將蘇榮輝從座位上拉倒，被李學明之父
李銀水勸阻，李學明即質問為何到這裡打人，並揚言「有什麼恩
怨就對著我」，雙方因而發生口角，被告基於普通傷害李學明之
犯意毆打李學明，李學明亦基於普通傷害之犯意與被告互毆，於
混亂互毆後，被告受有臉部多處挫擦傷（各一公分〤一公分、四
公分〤○．五公分、○．二公分〤○．五公分、○．三公分〤○
．一公分、二公分〤○．五公分〤一公分）、胸部挫擦傷（○．
五公分〤○．五公分）、腹部挫擦傷（各三公分〤○．一公分、
二公分〤○．一公分）、左上肢挫擦傷（各六公分〤○．五公分
、三公分〤○．五公分）等傷害（李學明傷害被告部分經判決確
定）。李學明受有右肩擦傷（四公分〤四公分）、雙上肢多處擦
傷、瘀腫（八公分〤一公分、四公分〤四公分、二公分〤二公分
、六公分〤五公分、八公分〤四公分、四公分〤四公分）、左手
有咬痕（三公分〤三公分）及流鼻血之傷害。李學明之母李方燕
說受有頭部瘀傷（○．三公分〤○．三公分）、右腕瘀傷（三公
分〤二公分）之傷害。嗣於同晚十一時五十分許，因附近民眾報
警至現場，雙方始停止互毆，並於現場查扣不明所有人之鐵管一
支。案經李學明、李方燕說提出告訴，因認第一審論處被告傷害
人之身體罪刑，為無不合，予以維持，駁回檢察官在第二審之上
訴。並以公訴意旨略以被告與李學明互毆後，李學明之父李銀水
對被告之行為極表不滿，心情激動發脾氣，於當晚十二時許，突
感不適而倒下，於送醫途中，因冠狀動脈硬化，心衰竭死亡，認
被告涉有傷害致人於死罪嫌云云，經審理結果，認犯罪不能證明
，惟以公訴人認此部分與前揭傷害論罪科刑部分係一行為觸犯數
罪名之想像競合犯，爰不另為無罪之諭知，固非無見。
惟按：（一）客觀上為法院認定事實及適用法律基礎之證據，雖
已調查而其內容尚未明瞭者，即與未經調查無異，如遽行判決，
仍屬應於審判期日調查之證據未予調查，依刑事訴訟法第三百七
十九條第十款之規定，其判決當然為違背法令。查本件告訴人李
學明、李方燕說均指稱被告有毆打死者李銀水（見第一審卷第二
一頁、四三頁反面），核與目睹證人陳明君具結證稱：「甲○○
（即被告）有拿東西打李銀水，我當時跑到旁邊，他們亂打他的
身體，……因當時李銀水穿厚夾克，有無受傷我不知道」等語（
見第一審卷第十八頁反面）相符，亦與證人黃麗美證稱：「因為
李銀水要維護李學明，甲○○及一些他們的兄弟有打李銀水，林
國興要去護李銀水，他也被打」等語吻合（見第一審卷第四三頁
），證人即到場處理之警員李成新亦結證稱：「（問：你看到李
銀水時，他身上有否受傷？李銀水有告訴你，他有受傷否？）他
們都說有受傷，要去驗傷，但從外表上看不出有受傷」等語（見
原審上訴卷第九二頁反面），而依驗斷書所載：死者左小腿前部
確有四〤一點五公分之挫擦傷（見相字卷第二七頁），則李銀水
上開創傷是否由被告之毆打所造成，攸關犯罪之認定，即有詳查
之必要。至證人廖功偉並非證稱未看到李銀水被打，而係「沒有
注意李銀水部分，我在看李學明與人打架」（見原審上訴卷第五
九頁反面）；另證人張景倍證稱：「當時很多人在場，我不認識
李銀水，但打完後，我有跟他講話，問他為何打成這樣激烈，他
說被誤會了，不知被打成這樣，講完話之後就倒下了」（見原審
上訴卷第一二二頁反面、一二三頁），則廖功偉、張景倍二人似
係未注意李銀水是否被打，而非全程觀看李銀水未被人打。再者
，證人廖振村雖稱：當天伊到現場時，雙方已沒有打架，李銀水
亦未說被人打云云（見原審上訴卷第七六頁），惟李銀水未向廖
振村表明被人毆打，並不代表其未被人毆打，何況死者已向到場
處理之警員李成新表明其有受傷，要去驗傷等語，乃原審未再詳
查，竟以廖功偉、張景倍及廖振村之證詞，即逕謂「告訴人李學
明、李方燕說及證人陳明君、黃麗美所述與證人廖功偉、張景倍
及廖振村證詞不合，尚難遽予採信」云云（見原判決第九頁），
難謂無事實未明，調查職責未盡之違誤。（二）本件死者於生前
係身著厚夾克，而死者死亡後之屍體左小腿前部有一小處挫傷，
已如前述，則死者胸部雖無明顯外傷，但依其左小腿前部受傷情
形，當時似有遭受傷害行為，故受第一審法院囑託鑑定死因之法
務部法醫研究所以八十八年九月三十日法醫所八八文理字第一三
二○號函之鑑定意見認為：「綜合以上所有資料，死者確有被打
，似以卷內所曾提及之拳頭打擊前胸為可能，（死者）心臟機能
本來不佳，在遭受打擊雖形態學上（肉眼）未見變化，但認為起
訴書內所揭『因暴行引發心臟舊疾導致心衰竭，死者二者間具有
相當因果關係』應可參考，因發生事故與死亡時間十分接近短促
」等語（見第一審卷第七三、七四頁），其鑑定結果似非僅以李
銀水生前曾遭受拳傷所為之推測。原審既未向法務部法醫研究所
查詢其判斷依據為何？即遽行認定該法醫研究所之鑑定結果係僅
憑死者生前曾遭受拳傷所為之推測，此部分難謂無判決理由不備
之違法。再者，原判決所以認定被告或其共犯未毆打死者，係以
死者胸部未受傷之故，並認為：「依物理原理，苟人之身體遭受
外力強力打擊，尤其以鐵管毆打時，縱身著厚重衣物，應會產生
形態學上之變化，或有內出血之情形」云云。惟其醫學及物理學
之依據為何，原判決未予說明。且前開理由係以死者遭受強力打
擊為前題，倘身著厚重夾克之死者非遭受強力打擊，而係一般拳
頭揮擊，依物理原理，屍體上是否仍會產生形態學上之變化，或
有內出血之情形，亦非無疑。原判決未說明其依據，即逕為前述
之認定，亦有判決不載理由之違法。檢察官上訴意旨指摘原判決
不當，尚非全無理由，應認仍有撤銷發回更審之原因。又被告所
犯刑法第二百七十七條第一項傷害罪部分，基於審判不可分之原
則，亦一併發回，合予指明。
據上論結，應依刑事訴訟法第三百九十七條、第四百零一條，判
決如主文。
中    華    民    國  九十五  年    十    月   十九   日
                      最高法院刑事第五庭
                          審判長法官  莊  登  照
                                法官  洪  明  輝
                                法官  黃  一  鑫
                                法官  林  秀  夫
                                法官  徐  昌  錦
      本件正本證明與原本無異
                                      書  記  官
中    華    民    國  九十五  年    十    月  二十五  日
                                                      Ｋ


司法院資訊處製作；財團法人民間司法改革基金會備份。
